【裁判字號】    99,訴,217
【裁判日期】    990527
【裁判案由】    營利事業所得稅
【裁判全文】
臺北高等行政法院判決
                                       99年度訴字第217號
                                     99年5月13日辯論終結
原      告  聯曜科技有限公司
                            之2
代  表  人  甲○○  董事
訴訟代理人  張國清  律師
被      告  財政部臺灣省北區國稅局
代  表  人  乙○○○○○○住同上
訴訟代理人  丙○○
            丁○○
上列當事人間營利事業所得稅事件，原告不服財政部中華民國98
年12月14日台財訴字第09800603500 號（案號：第09803115號）
訴願決定，提起行政訴訟，本院判決如下：
    主  文
原告之訴駁回。
訴訟費用由原告負擔。
    事實及理由
一、事實概要：
    原告民國（下同）93年度營利事業所得稅經核定全年所得額
    新臺幣（下同）20,956,348元，應補稅額5,229,087 元，原
    告不服，案經復查、訴願、行政訴訟程序均遭駁回而確定。
    原告於97年12月18日依行政程序法第128 條規定申請更正93
    年度營利事業所得稅，經被告所屬新莊稽徵所以98年3 月16
    日北區國稅新莊一字第0980001952號函否准，原告不服，向
    財政部提起訴願，經財政部以98年7 月14日台財訴字第0980
    0282300 號訴願決定書，撤銷新莊稽徵所98年3 月16日北區
    國稅新莊一字第0980001952號函處分，囑另為適法處分。該
    所遂於98年8 月27日以北區國稅新莊一字第0981023794號函
    重為處分，否准其所請，原告仍不服，復向財政部提起訴願
    ，遭財政部以98年12月14日台財訴字第09800603500 號訴願
    決定駁回，原告猶未甘服，遂向本院提起本訴訟。
二、本件原告主張：
  (一)本件曾經財政部98年7 月14日台財訴字第09800282300 號訴
    願決定撤銷發回並囑由被告另為適法處分之意旨略謂：「(一)
    原處分機關以98年3 月16日北區國稅新莊一字第0980001952
    號函復，惟並未審酌訴願人所提事由，是否應有稅捐稽徵法
    第28條規定之適用，顯有未妥。(二)經查本件訴願人檢附93年
    度損益表及商品進銷存貨明細表等資料供核，主張其商品進
    銷存貨可勾稽，則原處分機關逕以系爭事件已核課確定，即
    認本件無行政程序法第128 條規定之適用，而未審酌訴願人
    之事由是否符合該法條所定程序重開之要件，亦有未妥。(三)
    以上二點皆有未明，有由原處分機關重行查明之必要。」惟
    原處分機關於98年8 月27日以北區國稅新莊一字第09810237
    94號函略以：「率認本案並未符合行政程序法第128 條所定
    程序重開之要件，申請重新審理礙難照辦」等語因未依訴願
    決定意旨重為處分，有違訴願法第96條之規定：
    1.依98年8 月27日北區國稅新莊一字第0981023794號函略以
      ：「……本案重審復查決定時既已對提示之成本帳證實體
      審查，其後貴公司逾期未對重審復查決定不服提起行政救
      濟，訴經最高行政法院裁定駁回，……已屬確定案件。」
      云云，惟本件屬於申請復查之法定救濟期間經過後，原處
      分已發生形式確定力之案件，即合乎行政程序法第128 條
      所稱「法定期間經過後，不能再以通常之救濟途徑，加以
      撤銷或變更者」。
    2.又依98年8 月27日北區國稅新莊一字第0981023794號函說
      明二後段謂：「貴公司主張商品進銷存皆可勾稽，是項主
      張於96年11月1 日復查時既已主張，並於重審復查時，業
      已提示成本帳證，並為實體帳證審查，惟因成本仍無法勾
      稽，故依同業利潤標準毛利率核定營業成本。非屬因未提
      示帳證行核定案件。是項商品進銷存皆可勾稽主張，為復
      查理由時之爭點主張。其後貴公司重新檢視相關帳證，並
      重新編製進銷存明細表，係就原有之帳證重編成本明細表
      。核予法定救濟期間經過後發生新事實或發現新證據者不
      合，未符合行政程序法第128 條第1 項第2 款之規定，否
      准原告之申請。」亦皆未依訴願意旨重為處分，顯屬率斷
      。
  (二)僅就第2次訴願決定駁回原告請求之主要理由，辯駁如下：
    1.第1 次訴願決定撤銷意旨：「對於本件屬於行政程序法第
      128 條所稱：法定期間經過後，不能再以通常之救濟途徑
      ，加以撤銷或變更，而發生形式確定力者」之要件。第2
      次訴願決定，係持肯定及認同之見解。
    2.第1 次訴願決定所指「行政程序法第128 條第1 項有關程
      序重開之規定，申請撤銷或變更原確定處分，應自法定救
      濟期間經過後3 個月內為之，其事由發生在後或知悉在後
      者，自發生或知悉時起算」之要件，第2 次訴願決定並不
      爭執。
    3.就第1 次訴願決定「有關原告檢附93年度損益表及商品進
      銷存貨明細表等資料供核，主張其商品進銷存貨可勾稽，
      是否符合行政程序第128 條第1 項第2 款所稱『發生新事
      實或發現新證據』」之要件。惟第2 次訴願決定，則以「
      本件非屬因未提示帳證逕行核定案件，訴願人主張『重新
      檢視相關帳證，並重新編制進銷存明細表』，係就原有帳
      證重編成本明細表，核與行政程序法所稱『發現新事實或
      發現新證據者』之規定不合」並據為駁回訴願之重要理由
      ，其認事用法實有違誤，蓋：
      (1)行政程序法第128 條所稱「發現新證據」，依照法務部
        93年11月3 日法律字第0930044067號函釋，係指原處分
        及訴願程序作成時已存在，但於原程序（包括救濟程序
        ）內未使用之證據。而本件既係就原處分及訴願程序作
        成時已存在之原有帳證，據以重新編製進銷存明細表（
        屬於原處分作成時已有存在者），但原處分率以無法勾
        稽而未經斟酌，且該項證據嗣後於行政救濟程序均因程
        序不合遭駁回，而未經斟酌之證據。
      (2)退步言之，本件情形亦屬上開法條所稱「發生新事實」
        ，因為依照法務部93年11月3 日法律字第0930044067號
        函釋，「發生新事實」則應屬第一款所稱事實發生後變
        更範圍，亦即原處分作成時，對行政機關之決定具有客
        觀意義之存在事實，事後已消失；或事後發生與決定有
        關之新事實。而本件「係就原有之帳證，重編製進銷存
        明細表」亦可認屬「發生新事實」。
      (3)準用民事訴訟法第496 條第13款「當事人發現未經斟酌
        之證物或得使用該證物者，但以如經斟酌可受較有利益
        之裁判者為限，得以再審之訴對於確定終局判決聲明不
        服」，可以補充行政程序法「發現新證據」之真意，有
        最高法院29年上字第1005號及32年上字第1247號判例可
        參。若當事人在前程序已提出之證物，縱確定判決漏未
        斟酌，如有同法第497 條所揭「如就足影響於判決之重
        要證物，漏未斟酌者亦得據為再審之理由。」綜合言之
        ，此項證物不特須為前訴訟程序未經斟酌，且比如前斟
        酌可受較有利益之裁判者為限。茲本件就原有帳證所編
        製進銷存明細表，確在前行政救濟程序未經斟酌，且如
        經斟酌可受較有利益之裁判。
  (三)關於第2 次訴願決定理由援用被告之答辯，指出原告重新提
    示之成本帳證，仍無法勾稽一節，顯非實情，蓋原告94年度
    營利事業所得稅案件之成本進銷存明細表及帳證，業經被告
    97年9 月10日北區國稅法一字第0970008826重審復查決定因
    認可勾稽並經查核追減營業淨利，本件93年度之進銷存明細
    表，係一樣的編製方式，何以94年度營利事業所得稅案件之
    成本可勾稽，而93年度卻無法勾稽，有94年度之存貨明細表
    與本件93年度之存貨明細表比對，足證係同樣的編製方式，
    而94年度之營利事業所得稅最後獲原告撤銷原處分認定成本
    能勾稽，追認營業成本，原告93年度營利事業所得稅案件，
    卻因被告機關未能本於良心詳予查核勾稽，逕率予以認定原
    告為成本無法勾稽，核定應補稅5,229,087 元，顯有不符比
    例及平等原則。
  (四)查原告93年經更正程序訴願撤銷原處分重為原處分機關承辦
    人與原告94年度經行政救濟撤銷原處分復查重核之原處分機
    關承辦人或因退休、調職竟相同，原告93年度營利事業所得
    稅案件於經更正程序訴願撤銷原處分重為處分之原處分機關
    承辦人明知原告重新編制之進銷存明細表成本可勾稽，竟捨
    遵照訴願決定重為處分而不為，卻找藉口理由稱：「本案重
    審復查決定時既已對提示之成本帳證實體審查，其後貴公司
    逾期未對重審復查決定不服提起行政訴訟，訴經最高行政法
    院裁定駁回，……已屬確定案件。」且竟於原告親自前往溝
    通時稱：「除非訴願決定或行政訴訟判決須調閱帳簿重新查
    核，否則是不會調帳重核……」顯見原處分機關承辦人刁難
    之心態，浪費政府之司法資源。
  (五)依98年1 月21日修正之稅捐稽徵法第28條第2 項：「納入義
    務人因稅捐稽徵機關適用法令錯誤、計算錯誤或其他可歸責
    於政府機關之錯誤，致溢繳稅款者，稅捐稽徵機關應查明退
    還」，再參照最高行政法院93年度判字第783 號判決之意旨
    ：未經訴願或行政法院為實體決定或判決（即不具實質確定
    力），自無不許上訴人依捐稽徵法第28條申請更正退還之理
    ：
    1.本件確有「其他可歸責於政府機關之錯誤」，致溢繳稅款
      情事；蓋本件93年度之進銷存明細表與94年度之進銷存明
      細表，編製方式與交易模式方式完全相同，而94年度之營
      利事業所得稅，業經被告認定成本能勾稽，追認營業成本
      ，依據行政程序法第6 條之平等原則及第8 條之誠信原則
      ，實應作相同之處理；而被告竟因承辦人員之心態，率以
      營業成本無法勾稽而否准重核，並據駁回原告之請求如此
      確有可歸責於政府錯誤之情事。
    2.另就被告於96年7 月2 日北區國稅法一字第0960006836號
      復查決定書中所述：「除A22 商品可勾稽，其餘45項商品
      無法勾稽，故依同業毛利核定」，惟經查對原告於復查階
      段所提示原已編列並送交報告審查之進銷存貨明細表及存
      貨帳發現，非僅A22 商品可勾稽，其餘各項商品之進銷貨
      情形皆可輕易逐筆勾稽核對，並非原審查人員所稱之不可
      勾稽，而係原審查人員心態問題。被告機關未深入查對相
      關帳證，即對原告作出錯誤之處分，亦確有可歸責於原處
      分機關錯誤之情事。今提示前述之進銷貨明細表及存貨帳
      供鈞院查對。無論就原有之進銷貨明細或新編之進銷貨明
      細，均可說明各項商品買進及賣出情形。
    3.本件亦有「適用法令錯誤」之情事；蓋原告所提供93年度
      之進銷存貨明細表，與94年度者完全相同，被告承辦人員
      竟未能正確認定事實，致錯誤的適用法規，符合多數學者
      所稱之「涵攝錯誤」而歸屬於不適用法規或適用不當之態
      樣。
  (六)關於被告於96年2 月1 日以北區國稅國稅新莊一字第096000
    3042號函及於96年8 月27日以北區國稅國稅新莊一字第0961
    022358號函發文，說明原告所檢附之進銷存明細表與被告機
    關統計數字不符一節：
    1.經查被告所屬新莊稽徵所所製作之「本所統計數字」有下
      列錯誤：
      (1)係該審核員自行推定商品之進銷存情況而編製，並不能
        全面符合原告實際進銷存情形。
      (2)就被告96年2 月及8 月發文要求原告提出「進銷存明細
        表與其統計數字不符」之說明，就原告之立場，於原復
        查階段即已提出依實際交易情形且編製之進銷存明細表
        可明確勾稽，且自A16~A23 項商品原告自編報表有近38
        4,215 件商品進銷，而該審核員製作之「本所統計數字
        」卻是0 件，足可見其對原告商品之相容性及規格完全
        不了解，卻又不願參考原告提示之資料，草率且錯誤之
        決定對原告顯有不公。另該審核員究竟依何種基礎編製
        該「統計數字表」，亦未做說明，其要求原告對其差異
        做說明，卻有困難，故原告曾於電話中回覆並請求原審
        查就已提示之帳表做審查，因為當時原告所提送之帳證
        確可勾稽，且其編製方式與94年度並無不同，而94年業
        經被告機關認定可勾稽承認營業成本，被告機關竟作相
        異處理，顯可歸責於被告之錯誤。
    2.又當事人在前程序已提出之證物，確定判決漏未斟酌，即
      有行政訴訟法第273 條第1 項第14款「原判決就足以影響
      於判決之重要證物，漏未斟酌者」，亦得依行政程序法第
      128 條第1 項第3 款「其他具有相當於行政訴訟法所定再
      審事由且足以影響行政處分者」得申請撤銷或變更之。綜
      合言之，此項證物不特須為前訴訟程序未經斟酌，且比如
      前斟酌可受較有利益之裁判者為限。茲本件就原有帳證所
      編製進銷存明細表，確在前行政救濟程序未經斟酌，且足
      以影響行政處分者。
  (七)本件請賜准重新審查93年度之營利事業所得稅，以符實質課
    稅之原則：
    依所得稅法第24條第1 項、第83條及第79條之規定，再按租
    稅法之課徵原則依前所述，係以納稅義務人足以表徵納稅能
    力之經濟事實之實質課稅為原則，推計課稅為例外。是以，
    納稅義務人確實能提示合法帳證查核，稽徵機關原核定稅捐
    所採用之推計課稅方式並非無誤，若能依據納稅義務人提供
    之各稅事實核課稅捐，自應予以變更採用，始能符合量能課
    稅原則之精神。
  (八)至於第2 次訴願決定理由(一)所指「原告並無舉證將93年度營
    利事業所得稅行政救濟之訴訟案件，未委任給崴鴻會計事務
    所代理之情；至崴鴻會計事務所是否未經授權，擅自以原告
    名義簽章，提起行政救濟，其認定非屬原處分機關職權，宜
    由原告依適當法律途徑解決」一節，原告在復查及訴願時，
    均提出崴鴻會計事務所負責人出具之聲明書附卷可稽等情。
    並聲明求為判決撤銷訴願決定及原處分，命被告重新審查原
    告93年度營利事業所得稅及更正93年度營利事業所得稅並退
    還已繳之稅金。
  (九)聲請鑑定：至於原告所提出93年度之進銷存明細表是否可供
    勾稽營業成本，如與編製方式完全相同之94年度者，應屬可
    勾稽。倘鈞院認為必要時，爰聲請鈞院指派會計師公會全國
    聯合會進行鑑定。
三、被告則以：
  (一)按行政程序法第128 條：「行政處分於法定救濟期間經過後
    ，具有下列各款情形之一者，相對人或利害關係人得向行政
    機關申請撤銷、廢止或變更之。但相對人或利害關係人因重
    大過失而未能在行政程序或救濟程序中主張其事由者，不在
    此限。一、具有持續效力之行政處分所依據之事實事後發生
    有利於相對人或利害關係人之變更者。二、發生新事實或發
    現新證據者，但以如經斟酌可受較有利益之處分者為限。三
    、其他具有相當於行政訴訟法所定再審事由且足以影響行政
    處分者。前項申請，應自法定救濟期間經三個月內為之；其
    事由發生在後者，自發生或知悉時起算。但自法定救濟期間
    經過後已逾5 年者，不得申請。」次按法務部91年2 月25日
    法律字第0090047973號函：「行政程序法第128 條規定稱『
    法定救濟期間經過後』，係指行政處分因法定救濟期間經過
    後，不能再以通常之救濟途徑，加以撤銷或變更，而發生形
    式確定力者而言。本件依來函所述，原處分相對人提起行政
    救濟，經最高行政法院於90年5 月4 日以程序不合予以裁定
    駁回。其裁定理由認定，原處分相對人申請復查『已逾法定
    復查期限……原告對已確定之行政處分提起行政訴訟，即為
    法所不許』。準此，本件於申請復查之法定救濟期間經過後
    ，原處分已發生形式確定力，上開所定『法定救濟期間經過
    後3 個月內』之申請期限，即應自該時起算，但『其事由發
    生在後或知悉在後者，自發生或知悉時起算』」又按行政程
    序法第128 條第1 項第2 款所稱「發生新事實或發現新證據
    」，係指於作成行政處分之時業已存在，但未經斟酌之事實
    或證據而言。
  (二)查原告93年度營利事業所得稅經核定全年所得額20,956,348
    元，應補稅額5,229,087 元，原告不服申請復查，經被告以
    96年11月1 日北區國稅法一字第0960009261號重審復查決定
    （下稱96年11月1 日重審復查決定）將原處分（96年7 月2
    日北區國稅法一字第0960006836號復查決定；下稱96年7 月
    2 日處分）撤銷，原告對96年7 月2 日處分提起訴願、行政
    訴訟均遭駁回；被告96年11月1 日重審復查決定書已於96年
    11月8 日送達原告，郵件掛號回執亦有原告公司章及負責人
    章可稽，93年度營利事業所得稅於原告收受96年11月1 日重
    審復查決定書日（96年11月8 日）之次日起30日內未依法提
    起訴願時業已確定，先予敘明。
  (三)次查原告93年度營利事業所得稅自95年12月14日申請復查、
    96年8 月9 日提起訴願、97年2 月15日提起行政訴訟，並無
    原告所稱將93年度營利事業所得稅稅務訴訟案件委任給「崴
    鴻會計師事務所」代理之情形，既無代理行為，所稱「無權
    代理」尚不足採。至「崴鴻會計事務所」是否未經授權，擅
    自以原告名義簽章，提起行政救濟而為之行為，其認定非屬
    原處分機關職權，宜另由原告依適當法律途徑解決。
  (四)再查原告主張商品進銷存皆可勾稽乙節，按本件於重審復查
    時，原告業已重新提示成本帳證，被告並已就重新提示成本
    帳證實體審查，惟成本仍無法勾稽，故仍維持原核定。本案
    非屬因未提示帳證逕行核定案件，係屬重新提示成本帳證，
    而成本仍無法勾稽之情形。故原告事後主張重審所編製進銷
    存明細表係為「崴鴻會計師事務所」所為，無權代理，非經
    原告之「承認」。其後原告另行委託他人「重新檢視相關帳
    證，並重新編製進銷存明細表」，係就原有之帳證重編成本
    明細表。依鈞院97年10月30日97年度簡字第652 號判決：「
    發生新事實或發現新證據，所稱『事實』者，依其文義，乃
    指事情的真實情形而言，故所謂『發生新事實』乃係指對原
    決定據以作成（涵攝）之構成要件事實，有所變更，亦即事
    情的真實情形在實際上有所改變始足當之；而所稱『發現新
    證據』，則係指處分時已存在之證據，因當事人不知有此致
    未經斟酌，現始知之而言。」本案原告係就原有帳證，另行
    委託他人「重新編製進銷存明細表」，原有之帳證，為處分
    時既已存在之證據，非因當事人不知有此致未經斟酌。事實
    與證據原應於行政救濟程序中提出，原告疏忽未為之，而於
    救濟程序終結後，改依行政程序法第128 條提出申請。核與
    「法定救濟期間經過後發生新事實或發現新證據者」之規定
    不合。
  (五)另依稅捐稽徵法第28條：「納稅義務人對於因適用法令錯誤
    或計算錯誤溢繳之稅款，得自繳納之日起5 年內提出具體證
    明，申請退還。」查本案非屬誤寫誤算，亦非適用法令錯誤
    之溢繳稅款案件，應無上開法條之適用。被告函復否准其申
    請，核無不妥等語，資為抗辯。並聲明求為判決駁回原告之
    訴。
四、本院按：
  (一)針對原告93年度營利事業所得稅額之認定，原告前後2 次提
    起行政爭訟，其提起之爭訟與被告及其他行政機關之對應後
    續處理，均詳如後附附表所示。而本件行政訴訟則是針對附
    表中2-1 至2-4 之第二次程序重開請求而提起者，爰說明如
    下。
    1.請求權之法規範基礎為：
      (1)行政程序法第128 條第1 項第2 款所定「發現新事實或
        新證據，且經斟酌可受較有利益（即減少當期應納稅款
        ）之行政處分」之規定。
      (2)修正前稅捐稽徵法第28條第1 項所定「因適用法令錯誤
        或計算錯誤溢繳稅款，納稅義務人得自繳納之日起五年
        內申請退還」之規定。然而上開法規範已於98年1 月21
        日修正為：
        納稅義務人自行適用法令錯誤或計算錯誤溢繳之稅款
          ，得自繳納之日起五年內提出具體證明，申請退還；
          屆期未申請者，不得再行申請（第1 項）。
        納稅義務人因稅捐稽徵機關適用法令錯誤、計算錯誤
          或其他可歸責於政府機關之錯誤，致溢繳稅款者，稅
          捐稽徵機關應自知有錯誤原因之日起二年內查明退還
          ，其退還之稅款不以五年內溢繳者為限（第2 項）。
        前二項溢繳之稅款，納稅義務人以現金繳納者，應自
          其繳納該項稅款之日起，至填發收入退還書或國庫支
          票之日止，按溢繳之稅額，依繳納稅款之日郵政儲金
          一年期定期儲金固定利率，按日加計利息，一併退還
          （第3 項）。
        本條修正施行前，因第二項事由致溢繳稅款者，適用
          修正後之規定（第4 項）。
        前項情形，稅捐稽徵機關於本條修正施行前已知有錯
          誤之原因者，二年之退還期間，自本條修正施行之日
          起算（第5 項）。
        原告在本院審理中主張其依新修正第2 項之規定請求，
        因此應適用新法處理。
    2.原告請求之理由為：
      (1)被告原來之核課處分建立在「原告當期進銷存明細帳中
        ，除A22 商品可勾稽，其餘45項商品無法勾稽故依同業
        毛利核定」之事實認定基礎上。
      (2)但現原告已重新編製之進銷項明細表，證明所有商品都
        可以勾稽，因此被告應重新核實認定原告之應納稅額。
      (3)而上開種新編製之進鎖項明細表即為「新證據」或「新
        事實」。
      (4)另外以上錯誤可歸責於政府機關。
    3.但原告於本院審理中又依行政程序法第128 條第1 項第3
      款轉而適用相當於行政訴訟法第273 條第1 項第14款所定
      之「原處分對足以影響處分結論之重要證據漏未斟酌者」
      之行政程序重開事由，為訴之追加，作為要求被告重開行
      政程序之另一規範依據。
  (二)對原告上開請求，本院之判斷結論及其理由形成。
    1.有關行政程序法第128 條第1 項第3 款轉而適用相當於行
      政訴訟法第273 條第1 項第14款之行政程序重開事由部分
      。經查行政程序法第128 條第1 項各款之行政重開事由，
      就如同不同之再審事由一般，乃為各自獨立之課予義務請
      求規範基礎，每一個請求也各需踐行「行政自我審查」機
      制。亦即需先經受請求之機關否准處分或怠為處分，並踐
      行訴願前置程序後，才能針對該遭否准之請求合法提起行
      政訴訟。本案原告既然沒有先依上開規定請求被告重開行
      政程序，卻逕向本院起訴，其此部分之起訴自非合法，原
      應依行政訴訟法第107 條第1 項第10款之規定，不經言詞
      辯論逕以裁定駁回之，本院爰以程序上更為慎重之判決，
      駁回其此部分之起訴。
    2.有關行政程序法第128 條第1 項第2 款所定「發現新證據
      」之程序重開事由部分。
      (1)按在司法層面上言及「證據」者，乃是指法院對待證事
        實形成心證所依憑、得以用來推斷過去歷史事實之資料
        。而所謂「待證事實」原本即是從實然面著眼，除了「
        權利義務之實體構成要件事實」外，固然也包括「足以
        導致程序法上法律效果之事實」，但既不包括規範層面
        之「法律見解」，更不包括將舊有證據重新編排整理而
        提出證據「清單」，而在稅務爭訟中，納稅義務人所應
        提出之帳證資料，其中「憑證」部分性質上固屬證據，
        然而「帳簿」部分，則僅是將「憑證」證據方法以有體
        系之方式予以整理呈現，以利檢查憑證之稅捐機關能有
        效勾稽，嚴格言之，該等帳簿並非證明歷史事實之證據
        方法，因此重新編排憑證而形成之新帳簿，並不能被定
        性為重開程序之「新證據」。
      (2)然而原告在本案中所提出之所謂「新證據」（即附件7
        ），正是將舊有憑證重新編排而成之「進銷存明細表」
        、「存貨分類帳」，依前所述，其根本不符合「新證據
        」之定義。是其此部分重開程序之請求於法顯屬無據，
        應予駁回。
    3.有關稅捐稽徵法第28條第2 項所定「因有可歸責於政府機
      關之錯誤，致溢繳稅款」之退稅請求部分。
      (1)此部分原告認為可歸責於政府機關之主要理由為：「其
        提出帳證客觀上可查（或可勾稽），但被告承辦公務員
        故意違法指為不可查，造成違法推計課稅之結果」云云
        。
      (2)但本案至重核復查決定作成前，被告曾提供原告二次履
        行協力義務之機會，但原告都不予置理，其客觀事實詳
        如下述。
        依原處分卷內所附資料，原告完成申報後，被告曾二
          次通知查帳（95年3 月31日及同年9 月4 日），但原
          告均未檢附帳證供核，為此被告乃於同年10月間，以
          推計方式核定原告所得（見原處分卷第85頁）。
        其後原告於95年12月14日申請復查，主張已在上開第
          一次核課處分作成前，將帳證送至被告處，為此要求
          重新查核。
        為此被告再於96年2 月1 日以北區國稅新莊一字第09
          60 003042 號函，要求原告補提加班紀錄卡、薪資清
          冊、並就商品進銷存明細表與被告所為統計數字不符
          之部分，附上證明並說明。另質疑雜項購置支出應否
          轉資本支出（見原處分卷第93頁）。該函文按原告陳
          報之通訊地址送達，但原告未予回覆。
        其後被告作成復查決定（見附表編號1-1 ），認原告
          帳證無法查核而予推計課稅。
        原告對該復查決定提起訴願，為此被告再次於96年8
          月27日作成北區國稅新莊一字第0961022358號函，再
          次與前函相同內容之要求（見原處分卷第166 頁），
          該函文按原告陳報之通訊地址送達，並有送達回證附
          卷（原處分卷第167 頁），原告也承認其委請之記帳
          業者收到該函文，但原告同樣未予回覆（依原告在本
          院審理中所述，不回應之原因是委請記帳業者不負責
          任）。
        為此被告才作成附表編號1-2 之重核復查決定，以進
          銷存明細中除A22 商品可勾稽外，其他商品無法勾稽
          為由，依毛利率為推計。
      (3)在上開客觀事實基礎下，顯然可以確定，本案是因為原
        告沒有履行其協力義務，方遭被告推計課稅，此等推計
        自無違法可言。對此原告雖謂：「其提出之原始資料即
        可勾稽，要求其履行協力義務尚無必要」云云，惟查：
        原告認為帳證可查之主要理由不外是：「被告承辦公
          務員在上開二份函文中所提及、由該承辦公務員所制
          作之統計表，記載內容有誤，將其中A16 至A23 之存
          貨載記載為無期初數量，但在原告自編之報表中有近
          384 ,215件商品，顯見統計表制作草率，誤將『可查
          』視為『不可查』」云云。
        但上開統計表乃是依原告提出之憑證及進貨帳資料而
          作成，因此才會發生：「與同時提出之『商品進銷存
          明細表』（原處分卷第88頁至第91頁）記載內容有出
          入」之情形，被告承辦公務員正是在此懷疑下，方去
          函要求原告提出合理解釋。故本案帳證是否可勾稽，
          要從原告提出之「商品進銷存明細表」及與「憑證資
          料」或「進貨帳」相互比較著手，而非以原告提出之
          「商品進銷存明細表」（不問是原始提出者，或重新
          整理後新提出者皆然）為基準，去比較上開統計表之
          記載與之是否相符。
        何況協力義務之要求，正是考量帳證之關連性，需要
          納稅義務人進一步之解釋及說明，才能清楚認知。因
          此當稅捐機關承辦人員無法從文書資料之外觀形式，
          明瞭帳證間之內在關連性，而針對其懷疑之處製作出
          「統計表」要求解釋，就算其懷疑之點最終被認定是
          不瞭解背景事實之多慮，但仍應由納稅義務人先盡協
          力義務為說明。豈能在「整個行政救濟程序過程中均
          未履行協力義務」之情況下，等到案件因行政救濟程
          序終結而確定後，再謂：「透過（在協力義務階段應
          提出之）其他事證，可以證明『帳證客觀可勾稽』，
          所以稅捐機關之推計違法，且可歸責於稅捐機關」，
          此等法律主張實質上將使履行協力義務之時間界限無
          限制地延伸下去，使行政爭訟案件永無確定之日，實
          有礙於法律關係之安定性，此等主張自非可採。
        至於原告請求「將帳證送請會計機關鑑定，查明其是
          否可以勾稽」一節，正如前述，在其沒有於正常行政
          救濟程序中及時履行協力義務之情況下，此等事實調
          查對本案之勝負判斷已不生影響，故無調查之必要，
          亦附此敘明之。
  (三)總結以上所述，本案被告拒絕原告重開程序或作成退稅處分
    請求之否准處分，並無違法，訴願決定予以維持，核無不合
    。原告訴請撤銷，為無理由，應予駁回。
五、據上論結，本件原告之訴為無理由，依行政訴訟法第98條第
    1 項前段，判決如主文。
中    華    民    國    99    年    5     月    27    日
                    臺北高等行政法院第六庭
                              審判長法  官  闕  銘  富
                                    法  官  林  育  如
                                    法  官  帥  嘉  寶
上為正本係照原本作成。
如不服本判決，應於送達後20日內，向本院提出上訴狀並表明上
訴理由，如於本判決宣示後送達前提起上訴者，應於判決送達後
20日內補提上訴理由書（須按他造人數附繕本）。
中    華    民    國    99    年    5     月    27    日
                                    書記官  陳  可  欣

司法院資訊處製作；財團法人民間司法改革基金會備份。
